臺灣嘉義地方法院民事判決　93年度訴字第461號
原　　　告　癸○○
　　　　　　未○○
前二人共同
訴訟代理人　盧奇南律師
複代理人　　邱川崎律師
被　　　告　戊○○
　　　　　　子○○
　　　　　　丑○○
　　　　　　乙○○
　　　　　　丙○○
　　　　　　申○○
　　　　　　宇○○○
　　　　　　午○○○
兼前七人
訴訟代理人　寅○○
被　　　告　巳○○
訴訟代理人　己○○
被　　　告　丁○○
　　　　　　酉○○
　　　　　　何燕即庚○○
　　　　　　卯○○○○○○
　　　　　　地○○
　　　　　　戌○○
　　　　　　亥○○
　　　　　　壬○○
　　　　　　天○○○
　　　　　　辛○○
　　　　　　甲○○
兼前一人
訴訟代理人　辰○○
上列當事人間請求分割共有物事件，於中華民國94年10月20日經
言詞辯論終結，本院判決如左：
    主      文
被告寅○○、子○○、丙○○、乙○○、申○○、宇○○○、午
○○○應就被繼承人張國錦所有坐落嘉義縣民雄鄉○○段八五八
地號、地目田、面積一點二九六三點零六公頃，應有部分為七六
分之二之土地，辦理繼承登記。
被告地○○、戌○○、亥○○應就被繼承人賴周金蘭所有坐落嘉
義縣民雄鄉○○段八五八地號、地目田、面積一點二九六三點零
六公頃，應有部分為五三二０分之二之土地，辦理繼承登記。兩
造共有坐落嘉義縣民雄鄉○○段八五八地號、地目田、面積一點
二九六三點零六公頃，應分割為如附圖一（即嘉義縣大林地政事
務所九十三年十二月二十二日之複丈成果圖）所示：編號1部分
面積零點二七零零二一公頃，由被告巳○○、丁○○共同取得，
按應有部分二十五分之二十三及二十五分之二保持共有；編號2
部分面積零點一六七四一三公頃，由被告戊○○取得；編號3部
分面積零點二七七六零八公頃由原告郭昆榮取得，編號4部分面
積零點四五一四四七公頃由原告癸○○取得，編號5部分面積零
點零三二四零二公頃由被告寅○○、子○○、丙○○、乙○○、
申○○、宇○○○、午○○○共同取得，保持共有；編號6部分
面積零點零二九一六二公頃由被告辰○○、甲○○取得，並按應
有部分各二分之一保持共有；編號7部分面積零點零零三二四公
頃由被告何燕即庚○○、卯○○○○○○、酉○○、壬○○、劉
張秀政、辛○○、地○○、戌○○、亥○○取得，並按被告何燕
即庚○○、卯○○○○○○、酉○○、壬○○、劉張秀政、辛○○應有部分各二十一分之三，被告地○○、戌○○、亥○○應有
部分各二十一分之一保持共有；編號8部分為道路面積零點０六
五０一三公頃，由兩造按附表所示原應有部分比例保持共有。
訴訟費用負擔如附表所示。
    事實及理由
壹、程序事項：本件除被告巳○○外其餘被告均經合法通知，未
    於言詞辯論期日到場，核無民事訴訟法第三百八十六條所列
    各款情形，爰依原告之聲請，由其一造辯論而為判決。
貳、原告主張：
一、坐落嘉義縣民雄鄉○○段八五八地號、地目田、面積一點二
    九六三點０六公頃之土地（下稱系爭土地），為兩造所共有
    ，應有部分如附表所示，系爭土地並無法令規定或契約約定
    不得分割之情形，基於土地經濟有效利用，實有分割之必要
    ，因無法協議分割，爰訴請裁判分割。如附圖一（即嘉義縣
    大林地政事務所九十三年十二月二十二日之複丈成果圖）所
    示之分割方案，各共有人所分配之土地，均極為方正，且均
    儘量按原使用位置分配，每一筆土地均面臨道路，對外均可
    通行，道路有四米寬，方便大型農機出入，較易發揮土地之
    使用價值，對共有人均為有利。如依被告丁○○及巳○○之
    主張將公共道路保留為三公尺寬，車輛進出及迴轉不易，容
    易陷入農地及水溝。
二、系爭土地，因共有人張國錦、賴周金蘭業已死亡，未辦理繼
    承登記，被告寅○○、子○○、丙○○、乙○○、申○○、
    宇○○○、午○○○為張國錦之繼承人，被告地○○、戌○○、亥○○為賴周金蘭之繼承人爰列其為被告，先訴請辦理
    繼承登記後，辦理分割等語。並聲明：如主文所示。
參、被告方面：被告戊○○、甲○○、辰○○、寅○○、子○○
    、丙○○、乙○○、申○○、宇○○○、午○○○均同意原
    告所提出之分割方案；被告丁○○、何燕即庚○○、卯○○○○○○、酉○○、壬○○、劉張秀政、辛○○、地○○、
    戌○○、亥○○則未於言詞辯論期日到庭，除具狀表示為免
    分割細微同意按原持分與他人保持共有等語外，並未提出何
    分割主張；被告巳○○則抗辯：本件系爭土地旁之福興段第
    八五六地號土地係國有土地，依嘉義縣政府九十年三月十九
    日大林地政府地用字第二八三六０號函及九十年三月二十七
    日大林地政補辦編定之土地登記謄本，地政機關業已依使用
    現況編定為交通用地，此與系爭土地所預計留設之道路相鄰
    接，得一併使用，因此系爭土地在分割時，只要留三公尺寬
    之道路即可，況且耕耘機其重型面寬規格為二公尺六十公分
    至三公尺、插秧機全寬二公尺二十公分，田間耕作時為二公
    尺八十公分，因此道路留設三公尺之寬度亦足以符合農民之
    耕作使用，另外道路長度留設至原告癸○○所分得土地之前
    端即可供通行之用，不需留設至底端，至於原告癸○○對所
    分得之土地內是否留設道路，乃其個人之權責，不應由共有
    人之土地提供個人之私用，並主張應分割如附圖二（即嘉義
    縣大林地政事務所九十四年五月二十四四日複丈成果圖）所
    示之方案。
肆、得心證之理由：
一、按各共有人得隨時請求分割共有物。但因物之使用目的不能
    分割或契約訂有不分割之期限者，不在此限；又共有物分割
    之方法，不能協議決定者，法院得因任何共有人之聲請，命
    為分配，民法第八百二十三條第一項、第八百二十四條第二
    項分別定有明文。經查系爭土地為兩造所共有，地目為田，
    兩造應有部分如附表所示之事實，業據原告提出土地登記謄
    本為證，信屬真實。又原告主張系爭土地無因物之使用目的
    不能分割或契約訂有不分割之期限，兩造復無法達成分割協
    議之事實，為被告所不爭執，亦堪認為真實。從而，本件原
    告訴請分割系爭土地，洵屬有據。
二、按共有之不動產之共有人中有人死亡者，他共有人請求分割
    共有物時，為求訴訟之經濟起見，可許原告就請求繼承登記
    及分割共有物之訴合併提起，即以一訴請求該死亡之共有人
    之繼承人辦理繼承登記，並請求該繼承人於辦理繼承登記後
    ，與原告及其餘共有人分割共有之不動產。查系爭土地之原
    共有人張國錦於民國七十年九月三十日死亡、賴周金蘭於八
    十九年一月二十五日死亡、被告寅○○、子○○、丙○○、
    乙○○、申○○、宇○○○、午○○○為張國錦之繼承人，
    被告地○○、戌○○、亥○○為賴周金蘭之繼承人迄今尚未
    就應有部分辦理繼承登記一情，業據原告提出土地登記謄本
    、除戶謄本、戶籍謄本、繼承系統表為證，核與本院依職權
    所查詢之全戶戶籍資料結果相符，而上開被告均未對被繼承
    人為拋棄繼承及限定繼承乙情，亦有本院民事庭分案室函附
    卷可稽，均堪信為真實。依上開說明，原告請求被告寅○○
    、子○○、丙○○、乙○○、申○○、宇○○○、午○○○
    應就被繼承人張國錦所有之系爭土地應有部分為七六分之二
    ，辦理繼承登記。被告地○○、戌○○、亥○○應就被繼承
    人賴周金蘭所有之系爭土地應有部分為五三二０分之二，辦
    理繼承登記，均為有理由，應予准許。
三、本院就分割方法，斟酌如次：
（一）系爭土地呈東西走向之長方形，其北邊現有一條約二公尺
      寬之既成道路，東、西、南三邊則與他人之土地相連接，
      土地上均無任何建物，目前土地分成四大塊，由東而西，
      第一塊由被告丁○○、巳○○種植水稻、第二塊由被告戊○○轉予第三人張麗海種植蕃茄、第三塊由被告郭昆榮使
      用，目前休耕中，第四塊則由原告癸○○種植稻田一節，
      業據本院勘驗現場，製有勘驗筆錄可稽，並囑託嘉義縣大
      林地政事務所測量，製有複丈成果圖（即嘉義縣大林地政
      事務所九十三年十月二十二日之複丈成果圖），復有原告
      所提之現場照片十張在卷可稽。
（二）原告主張如附圖一所示之分割方案（即嘉義縣大林地政事
      務所九十三年十二月二十二日之複丈成果圖），為被告戊○○、甲○○、辰○○、寅○○、子○○、丙○○、乙○○、申○○、宇○○○、午○○○等人明白表示同意，而
      觀之原告所提如附圖一所示之分割方案，各共有人所分配
      之土地，均極為方正，且均儘量按各共有人原使用位置分
      配，每一筆土地均面臨道路，對外均可通行，道路有四米
      寬，方便大型農機出入，較易發揮土地之使用價值，對共
      有人均為有利，而寅○○等七人所分得之土地毗鄰在原告
      癸○○所分得之土地，亦符合寅○○陳述其所分得之土地
      將來欲賣給癸○○之要求（見本院九十三年七月十四日調
      解筆錄），並可提高將來土地之經濟上利用價值，而對被
      告巳○○而言，其與被告丁○○所分配之位置，位於系爭
      土地之路口，對外直接鄰接產業道路，不僅利用方便，經
      濟價值亦高，對其並無不利之處，又編號7部分，考量其
      面積較小，分在系爭土地最尾端，對全體共有人損害較小
      ，且被告何燕即庚○○、卯○○○○○○、酉○○、壬○○、劉張秀政、辛○○、地○○、戌○○、亥○○等人均
      明示或默示同意願按其應有部分各保持共有，是依原告所
      提之方案分割，應屬允當。
（三）被告巳○○雖主張應按如附圖二（即嘉義縣大林地政事務
      所九十四年五月二十四日複丈成果圖）所示之方案為分割
      ，惟若依該方案分割，則原告癸○○所分得之土地，位於
      系爭土地之最底端，在利用上已有所不便，經濟上之價值
      亦難免有所減損，且該方案所留設之道路，僅開至原告癸○○所分得土地旁，使原告癸○○所分得之土地未能全部
      面臨道路，對原告癸○○而言，顯然不公平，又該方案僅
      留設三公尺寬之道路，對於大型農機例如重型耕耘機其面
      寬規格為二公尺六十公分至三公尺、插秧機全寬二公尺二
      十公分，田間耕作時為二公尺八十公分，其出入會造成相
      當之不便利，且與第一分割方案比較，對於所分配土地位
      於比較底端之原告癸○○及被告辰○○、甲○○、何燕即
      庚○○、卯○○○○○○、酉○○、壬○○、劉張秀政、
      辛○○、地○○、戌○○、亥○○等人，在交通及利用上
      均較不利益，因此，被告巳○○所提出之分割方案，本院
      難認可採。
（三）綜上所述，本院審酌系爭土地之條件、臨路狀況、使用現
      狀、整體利用之效益、各共有人之利益、原告所提如附圖
      一所示分割方案之優劣及兩造之意願等情，認以附圖一所
      示分割方案合併分割系爭土地，應屬可採，爰分割如主文
      第三項所示。
伍、因分割共有物而涉訟，由敗訴當事人負擔訴訟費用顯失公平
    者，法院得酌量情形，命勝訴之當事人負擔其一部，民事訴
    訟法第八十條之一定有明文。本件兩造係因分割系爭土地無
    法達成協議而涉訟，但各自所為之行為均為維護自身權益，
    揆諸前揭說明，本件訴訟費用應按兩造於系爭土地之應有部
    分比例負擔始符公平，爰定訴訟費用分擔如附表所示。
陸、據上論結：本件原告之訴為有理由，依民事訴訟法第三百八
    十五條第一項前段、第八十條之一、第八十五條第二項，判
    決如主文。
中　華　民　　國　94　年　　10　　月 31　日
               臺灣嘉義地方法院民事第二庭
                             　法　    官　黃明展
右為正本係照原本作成
如對本判決上訴須於判決送達後廿日內向本院提出上訴狀
中　華　民　　國　94　年　　10　　月 31　日
                             　書  記  官  沈育坤
  附表：訴訟費用之負擔比例及應有部分比例
┌───┬─────────────────┬───────────┬────────────┐
│編  號│            兩造姓名              │  訴訟費用之負擔比例  │     應有部分比例       │
├───┼─────────────────┼───────────┼────────────┤
│  1   │丁○○                            │四五六分之八          │四五六分之八            │
├───┼─────────────────┼───────────┼────────────┤
│  2   │巳○○                            │二二八分之四六        │二二八分之四六          │
├───┼─────────────────┼───────────┼────────────┤
│  3   │戊○○                            │二二八分之三一        │二二八分之三一          │
├───┼─────────────────┼───────────┼────────────┤
│  4   │郭昆榮                            │一五二００分之三四二七│一五二００分之三四二七  │
├───┼─────────────────┼───────────┼────────────┤
│  5   │癸○○                            │一五二００分之五五七三│一五二００分之五五七三  │
├───┼─────────────────┼───────────┼────────────┤
│  6   │寅○○、子○○、丙○○、乙○○、黃│均為五三二分之二      │均為五三二分之二        │
│      │張、宇○○○、午○○○          │                      │                        │
├───┼─────────────────┼───────────┼────────────┤
│  7   │張飛燕、甲○○                    │均為一五二０分之十八  │均為一五二０分之十八    │
│      │                                  │                      │                        │
├───┼─────────────────┼───────────┼────────────┤
│  8   │何燕即庚○○、卯○○○○○○、詹張│均為五三二０分之二    │均為五三二０分之二      │
│      │敏、壬○○、劉張秀政、辛○○      │                      │                        │
├───┼─────────────────┼───────────┼────────────┤
│  9   │地○○、亥○○、賴永進            │均為七九八０分之一    │ 均為七九八０分之一     │
└───┴─────────────────┴───────────┴────────────┘
